【裁判字號】    97,台上,472
【裁判日期】    970131
【裁判案由】    公共危險等罪
【裁判全文】
最高法院刑事判決              九十七年度台上字第四七二號
上 訴 人  甲○○
          乙○○
          丙○○
          丁○○
          戊○○
          己○○
上列上訴人等因公共危險等罪案件，不服台灣高等法院台南分院
中華民國九十五年十二月二十一日第二審更審判決（九十五年度
上更(一)字第二七四號，起訴案號：台灣台南地方法院檢察署八十
八年度偵字第一二五六九、一二七七一號，八十九年度偵字第五
○○○號），提起上訴，本院判決如下：
    主  文
原判決關於甲○○、乙○○違反山坡地保育利用條例及丙○○、
丁○○、戊○○、己○○部分均撤銷，發回台灣高等法院台南分
院。
其他上訴駁回。
    理  由
一、發回（即甲○○、乙○○違反山坡地保育利用條例及丙○○
、丁○○、戊○○、己○○）部分：
本件原判決撤銷第一審關於上訴人甲○○、乙○○違反山坡地保
育利用條例及丙○○、丁○○、戊○○、己○○部分科刑之判決
，改判依行為時即修正前刑法牽連犯規定，從一重仍均論處甲○
○、乙○○、丙○○、丁○○、戊○○、己○○共同違反在公有
及他人山坡地內，不得擅自從事廢棄物處理之規定罪刑。固非無
見。
惟查：(一)、依原判決認定之事實，甲○○係於民國八十七年十二
月間，利用坐落台南縣山上鄉○○段一一三四之一一、一一三四
之二○、一一三四之二一、一一三四之二二號、同地段一二九○
（涂明星及余明號所有）、一二九二地號（黃國舜所有）等國有
及私有土地，另起傾倒垃圾之「概括犯意」，並以其實際經營之
象大環保工程有限公司（下稱象大公司，余明村為名義負責人）
為掩護，另組由其妻陳高秀淑（已判處罪刑，並宣告緩刑確定）
擔任會計記帳工作，其子即上訴人乙○○、陳榮貴（另案判刑）
負責垃圾清運及現場挖土機掩埋垃圾工作，並分別僱用邱志忠（
另案判刑）負責垃圾場現場處理，上訴人丙○○負責駕駛挖土機
掩埋垃圾等工作之集團，乃基於共同犯意聯絡，以象大公司名義
，對外承包包括宏遠興業股份有限公司（下稱宏遠公司）等事業
單位污泥等有毒事業廢棄物清運工作等情。似認甲○○、乙○○
、丙○○與已判決確定之陳高秀淑等人，在上開國有及私有山坡
地，先後多次傾倒、處理廢棄物之行為，係基於反覆實行之「概
括犯意」而為。然其嗣於論罪理由內，則以渠等所為實係出於經
營垃圾場之同一傾倒廢棄物之數「接續行為」，乃認應無庸論以
連續犯。是其事實認定與理由之論敘前後不相一致，有判決理由
矛盾之違法。且原判決事實認甲○○係於前案經判處罪刑確定後
，迄八十七年十二月間起，始另起傾倒垃圾概括犯意，在上開山
坡地非法設置垃圾場，傾倒事業廢棄物等情。但其嗣於理由內，
先謂甲○○係於八十六年七月三十一日入台灣明德外役監獄執行
，八十七年七月七日假釋出監，固有該監九十年七月十日明德監
總字一一九八號函在卷可稽，然渠於執行期間，曾三次返家探視
，即八十七年二月七日十七時，至八十七年二月九日上午十一時
回監、八十七年四月四日十六時，至八十七年四月七日十時回監
、八十七年六月六日十五時至八十七年六月八日九時回監，非不
得為有關垃圾處理指示。又謂甲○○本件犯行，係與其妻陳高秀
淑、其子乙○○、陳德謙共同所為，渠等為一家人，則甲○○即
使在監，於短暫返家期間，與妻、子共謀本件犯行，進而由其妻
、子及其他共犯為之，自屬可能等語。似認甲○○於前案在明德
外役監服刑期間之八十七年二月間起，已有本件犯行，則其事實
認定與上開理由之論述相互齟齬，亦有判決理由矛盾之違誤。(二)
、原判決於論罪理由內說明關於非法設置垃圾場及掩埋廢棄物部
分，上訴人等六人與已判決確定之陳高秀淑、另案邱志忠、陳榮
貴二人，就違反山坡地保育利用條例第三十四條第一項及刑法第
一百九十條之一第一項公共危險罪，彼此間有共同犯意聯絡及行
為分擔，均為共同正犯。然其事實欄內僅認定丁○○未經同意，
私將上開土地提供甲○○、邱志忠堆置垃圾，嗣於八十八年一月
間，為戊○○、己○○發現，要求甲○○、邱志忠賠償新台幣（
下同）二十萬元，並設置擋土牆，以防止廢棄物外流，且須覆土
整地以利農作物種植。而甲○○、邱志忠等人，仍繼續在該處傾
倒垃圾，至八十八年五月間止，戊○○、己○○二人均明知此情
，仍予容認，直至檢警查緝嚴厲，始告停止等情，並未認戊○○
、己○○、丁○○三人與甲○○、邱志忠等人有違反山坡地保育
利用條例之共同犯意聯絡，或究曾分擔如何犯行。亦未認定渠等
三人就排放有毒污水，致生公共危險之行為，有共同犯意聯絡及
分擔其犯行。是其理由之論敘與事實認定不相符合，同有判決理
由矛盾之違失。再依原判決認定之事實，甲○○、乙○○、丙○
○與另案已判處罪刑之邱志忠等人擴大竊佔範圍，其中包含在坐
落台南縣山上鄉○○段第一一三四之二三號國有山坡地非法經營
垃圾場。而原判決於理由內並說明上訴人等非法設置垃圾場，掩
埋廢棄物，其覆蓋範圍如其附圖一、二所示，面積達一萬七千九
百二十七平方公尺等情，業經檢察官會同行政院環境保護署稽查
大隊南區隊及新化地政事務所測量人員勘測明確，有勘驗筆錄、
現場照片及八十八年五月三十一日、八十八年十二月二十四日土
地複丈成果圖在卷可稽。則該附圖（按即複丈成果圖）一、二亦
屬原判決理由之一部。然該附圖內經查並無上開第一一三四之二
三號土地遭佔用之面積，是原判決該部分事實認定，與其理由之
論敘亦不相符，而有判決理由矛盾之違法。(三)、原判決於說明甲
○○係本件非法設置垃圾場之實際經營者之理由內，係以坐落台
南縣山上鄉○○段第一二八三、一二八三之一、一二八三之二、
一二八六號土地之原承租人戊○○，曾於八十八年二月十四日出
面檢舉其承租土地，遭甲○○垃圾車傾倒垃圾等情，有台南縣警
察局新化分局山上派出所受理各類案件紀錄表在卷可按。而戊○
○因該土地遭人傾倒廢棄物，曾與傾倒垃圾者，就賠償一事達成
和解，雙方談和解時固由邱志忠在場，並書立和解書，然甲○○
亦有在現場等情，業據證人鄭仙化證稱：「我和張氏兄弟，曾去
垃圾場看過，在現場有看到邱志忠，我說若是甲○○在做，要叫
他出面；簽切結書時，是邱志忠叫我要去楊登山服務處，在楊登
山服務處時，後來我有看到甲○○，甲○○有與張氏兄弟在談，
內容我不清楚」等語，核與戊○○於警詢供稱：「立切結書時，
有楊登山議員、我及己○○、鄭仙化、邱志忠、甲○○六人在場
，我不認識甲○○，是當天鄭仙化叫他『文章』，我才知道，是
甲○○說，要作擋土牆及加蓋新土的，我確定是甲○○說的」等
語相符，並有切結書在卷足憑，乃執為不利於甲○○之認定。依
此，戊○○於發現所承租上開山坡地遭甲○○、邱志忠等人傾倒
垃圾後，既已於八十八年二月十四日報警處理，並就此要求對方
賠償，雙方為此且立有切結書足憑，似徵渠對於甲○○、邱志忠
等人在該山坡地設置垃圾場，從事廢棄物處理，並未同意，而戊
○○、己○○與丁○○縱於該切結書簽訂後曾向甲○○、邱志忠
收受金錢，當屬賠償性質，要不能認係容認渠等繼續在該山坡地
處理廢棄物之代價。乃原判決嗣於說明戊○○、己○○與丁○○
涉有本件犯行時，又以丁○○將其兄己○○、戊○○交其管理租
用國有土地，提供邱志忠倒垃圾，為己○○及戊○○所證實。另
邱志忠亦稱：係因己○○、戊○○要將土地收回，丁○○才要求
他整地等語。而丁○○所代管上開山坡地，原係未經同意非法轉
租予甲○○使用，租期自八十四年二月一日至八十六年一月三十
一日，有渠二人於八十四年二月十四日所訂土地租用合約書在卷
可稽。復以戊○○、己○○初時雖不知土地有遭傾倒垃圾，但渠
等發現後，竟僅要求邱志忠賠償及整地，自八十八年一月至八十
八年四、五月間，長達四個月期間，竟繼續容認甲○○、邱志忠
等人，繼續傾倒垃圾，再加以覆土方式整地，並未表示異議，邱
志忠且供稱：「丁○○、己○○、戊○○兄弟三人均知道，我用
該五筆土地用途，是做供他人傾倒廢棄物用途，立切結書時，戊
○○、己○○在場，他三人經常到該處巡視，所以知道，其中己
○○曾於八十八年二月間某日下午巡視時，親眼看見貨車傾倒廢
棄物經過，也沒說過什麼話，我二月份簽切結書後，各給十萬元
，允許我繼續倒垃圾」等語，遂認戊○○、己○○、丁○○三人
就甲○○等人在山坡地擅自從事廢棄物處理之犯行，與之有共同
犯意聯絡，而為對渠等不利之認定。則其前後關於甲○○與戊○
○、己○○、丁○○犯罪認定之論敘，相互矛盾，自屬判決違背
法令。且丁○○將上開山坡地租予甲○○使用，其租期既自八十
四年二月一日至八十六年一月三十一日，此與原判決事實認定甲
○○、邱志忠等人係於八十七年十二月間起，在該山坡地設置垃
圾場，其間相距已將近二年之久，二者似無關聯，乃原判決理由
執之資為不利於丁○○之認定，亦有證據上理由矛盾之違誤。(四)
、山坡地保育利用條例第三十四條第一項之違反第十條在公有或
他人山坡地內不得擅自墾殖之規定罪，其所謂擅自墾殖，實含有
竊佔罪質，以在公有或他人山坡地上，無正當權源而擅自墾殖為
要件，如因租賃或得所有權人之同意，或因其他原因，對該山坡
地有正當使用權源時，縱違反約定使用方法而為墾殖，亦與「擅
自」之要件不符，應屬山坡地保育利用條例第二十五條所定超限
使用之問題，尚難成立該條例第三十四條第一項之罪。依原判決
認定之事實，甲○○、乙○○、丙○○與邱志忠等人使用坐落台
南縣山上鄉○○段第一二八三、一二八三之一、一二八三之二、
一二八六號土地堆置垃圾，係經徵得丁○○同意。而此等土地係
戊○○、己○○向國有財產局承租，交予丁○○及張慶堂（已死
亡）管理。迨至八十八年一月間，戊○○、己○○發現丁○○將
之提供甲○○堆置垃圾後，初固要求甲○○賠償及設置擋土牆、
覆土整地，然嗣仍容認甲○○、邱志忠等人繼續在該處傾倒垃圾
，直至同年五月間始告停止等情。依此，戊○○、己○○係上開
山坡地之承租人，而丁○○又獲渠二人之授權管理該等土地，則
甲○○、乙○○、丙○○既先徵得丁○○同意，嗣並經戊○○、
己○○之容認，在該山坡地設置垃圾場，對之即非無正當使用權
源，而與上開山坡地保育利用條例第三十四條第一項之罪所謂「
擅自」墾殖之要件不符，乃原判決理由認渠等該部分所為，係犯
上開在公有或他人山坡地擅自墾殖罪，要與其事實認定不相適合
，而有判決理由矛盾及適用法則不當之違法。以上，或係上訴人
等六人上訴意旨所指摘，或為本院得依職權調查之事項，應認原
判決關於甲○○、乙○○違反山坡地保育利用條例及丙○○、丁
○○、戊○○、己○○部分仍有撤銷發回更審之原因。
二、駁回（即甲○○、乙○○排放有毒污水致生公共危險）部分
：
按刑事訴訟法第三百七十七條規定，上訴於第三審法院，非以判
決違背法令為理由，不得為之。是提起第三審上訴，應以原判決
違背法令為理由，係屬法定要件。如果上訴理由狀並未依據卷內
訴訟資料，具體指摘原判決不適用何種法則或如何適用不當，或
所指摘原判決違法情事，顯與法律規定得為第三審上訴理由之違
法情形，不相適合時，均應認其上訴為違背法律上之程式，予以
駁回。本件原審經審理結果，認為甲○○、乙○○二人在上開渠
等非法經營之垃圾場故意排放有毒污水，致生公共危險之犯行明
確，第一審判決經比較水污染防治法之新舊規定後，依想像競合
犯，從一重論處渠二人刑法第一百九十條之一第一項之排放有毒
污水，致生公共危險罪刑，為無不合，予以維持，駁回渠二人在
第二審之上訴，已詳敘其調查、取捨證據之結果及憑以認定犯罪
事實之心證理由。並就甲○○、乙○○二人就該部分否認之供詞
及其等所辯各語認非可採，予以論述。原審於九十五年十一月十
六日係行準備程序，非屬審判期日，自無甲○○、乙○○上訴意
旨所稱當日審判長於調查證據完畢後，未就被訴事實逐一訊問情
形。即原審於同年十二月七日進行審判程序，審判長於調查證據
程序結束後，已就上訴人等被訴之犯罪事實，依起訴書及第一審
判決認定之事實，逐一分段予以訊問，使渠等有分別答詢及辯明
犯罪嫌疑之機會，自無剝奪其等防禦權可言。是甲○○、乙○○
上訴意旨執以指摘原判決此部分違背法令，核與法律規定得為第
三審上訴理由之違法情形，不相適合。而渠等其餘上訴意旨就原
判決關於排放污水致生公共危險部分，並未具體指摘原判決此部
分究有何違背法令情形，即不能辨認原判決此部分已具備違背法
令之形式。依上揭說明，甲○○、乙○○二人此部分上訴違背法
律上之程式，均應予駁回。
據上論結，應依刑事訴訟法第三百九十七條、第四百零一條、第
三百九十五條前段，判決如主文。
中    華    民    國  九十七  年    一    月  三十一  日
                      最高法院刑事第六庭
                          審判長法官  張  淳  淙
                                法官  劉  介  民
                                法官  張  春  福
                                法官  蔡  彩  貞
                                法官  林  俊  益
      本件正本證明與原本無異
                                      書  記  官
中    華    民    國  九十七  年    二    月   十五   日
                                                    Ｍ


司法院資訊處製作；財團法人民間司法改革基金會備份。
